臺灣臺南地方法院民事判決
109年度訴字第2000號
原      告  李易清  
訴訟代理人  黃榮坤律師
被      告  蘇煌仁  
            林詩雅  
            郭沛任  
共      同
訴訟代理人  李育禹律師
            曾靖雯律師
上列當事人間請求償還金錢等事件，經本院於民國110年9月14日
言詞辯論終結，判決如下：
    主  文
原告之訴及假執行之聲請均駁回。
訴訟費用新臺幣21,064元由原告負擔。
     事實及理由
一、按訴狀送達後，原告不得將原訴變更或追加他訴，但擴張或
    減縮應受判決事項之聲明者，不在此限，民事訴訟法第255
    條第1項第3款定有明文。本件原告起訴時原聲明請求：被告
    應給付原告新臺幣（下同）1,934,975元，及自民國108年12
    月16日起至清償日止，按週年利率百分之5計算之利息。嗣
    於本院審理中變更聲明如後述(見本院卷㈡第43頁)，核為減
    縮應受判決事項之聲明，程序上應予准許。
二、原告主張：
　㈠原告與配偶洪全成原經營「長欣復健科診所」，因負責醫師
    宋姿穎預計於108年6月底離職，原告與洪全成有意結束診所
    經營，被告甲○○於108年4月、5月間主動前來接洽轉讓事宜
    ，初次由被告甲○○與其配偶即被告戊○○一同前來，雙方談論
    轉讓及業務狀況，原告提出願以1,200萬元轉讓營運設備、
    裝潢、治療性器材、冷氣空調及營運權，另使用建築物應給
    付每月租金25萬元，被告甲○○及被告戊○○當場表示可以承接
    ，其後，被告甲○○考慮租金負擔，於108年6月23日詢問原告
    可否買下建築物，原告與洪全成回稱若要加買建築物，則轉
    讓價為8,800萬元，被告甲○○聞言後稱須找銀行鑑價，並於1
    08年8月5日以通訊軟體LINE向原告索取建築物所有權狀影本
    以利進行鑑價事宜。原告、洪全成及被告甲○○、戊○○於108
    年6月24日中午在「長欣復健科診所」舉行新舊團隊交接及
    佈達，由洪全成向員工介紹被告甲○○、戊○○為新接手團隊，
    再由被告甲○○、戊○○向員工發表談話，表明由其承接經營及
    希望員工留任之意，並指派自己員工丁○○負責徵聘新人、更
    換枕頭套顏色、更換飲水機及維修冷氣。被告甲○○、戊○○另
    委任被告乙○○為負責醫師，由被告乙○○於108年7月1日向臺
    南市政府申請改以「長欣診所」開業登記，並以「長欣診所
    乙○○」名義開立銀行帳戶，供衛生福利部中央健康保險署（
    下稱健保署）給付「長欣診所」健保費用匯款之用。被告甲○○、戊○○以「長欣診所」為投保單位，為原任職於「長欣復
    健科診所」之員工丙○○、黃宏舜、蔡沛熾、陳柏均、郭雅欣
    、洪怡靜、康均雅、何巧琳、黃讌婷、紀姮妤、郭季詎、蔡
    宜瑾等人投保勞健保，及安排留任之兼職支援醫師方冠明、
    朱家宏看診。詎被告於108年9月間表示不再繼續經營「長欣
    診所」，隨即避不見面，既不辦理歇業程序，亦不處理歇業
    後拆除招牌、支付員工資遣費等相關事宜，原告只好請被告
    員工洪怡靜處理「長欣診所」歇業相關事宜。
　㈡被告於108年7月1日起至108年9月26日止，以自己團隊人員實
    際經營新成立之「長欣診所」，應就「長欣診所」營運盈虧
    負責，原告受被告委託，協助被告經營，原告在上開期間已
    為被告代墊如附表所示之款項(下稱系爭款項)，屬處理委任
    事務所支出之必要費用，依民法第546條第1項規定，請求被
    告返還。若認原告未受被告委任，惟原告並無義務為被告墊
    付款項，則原告代被告支出系爭款項，消滅被告所應負之債
    務，屬有利於被告之事務管理，且未違反被告可得推知之意
    思，系爭款項均為必要費用，為適法之無因管理，依民法第
    176條第1項規定，請求被告應償還之；倘認非屬適法之無因
    管理，則原告因代墊系爭款項而受有損害，依民法第177條
    規定，於被告享有因管理所得之利益範圍內請求被告償還。
    退步言，被告享有上開利益致原告受有支付系爭款項之損害
    ，但兩造間無委任或無因管理之法律關係，原告亦得依民法
    第179條規定請求。原告屢次催告被告返還系爭款項，被告
    迄今仍未返還。爰依前開依序之法律關係，訴請被告返還系
    爭款項本息等語。
  ㈢並聲明：被告應給付原告1,893,679元，及自起訴狀繕本送達
    翌日起至清償日止，按週年利率5％計算之利息；願供擔保准
    予宣告假執行。
三、被告則以：
　㈠原告與其配偶洪全成於108年6月間數度接洽被告甲○○，欲以1
    ,200萬元讓與「長欣復健科診所」經營權，診所所在之建物
    另以每月租金25萬元出租，或出售建物，但經被告甲○○及合
    夥人林羿呈評估後，認該診所營運、業務狀況不明，原負責
    醫師急於求去，其餘員工穩定性不明，未予同意，兩造就前
    開交易並未達成共識。嗣因原告與洪全成數度央求被告甲○○
    及合夥人接手，並表示原負責醫師不願留任，被告甲○○及合
    夥人可在診所營運權及所在建物所有權未轉移、一切營運照
    舊條件下，由原告與洪全成負責實質經營，由被告甲○○委請
    他人掛名擔任診所負責人，藉此觀察診所之營運、業務及人
    事狀況，迨試營運3至6個月後，雙方再行評估洽談經營權轉
    讓、建物買賣等事宜，被告甲○○因而委任被告乙○○擔任診所
    負責人，且因欠缺復健科醫師，故由被告乙○○另行以「長欣
    診所」名義申請開業登記。嗣經被告甲○○及合夥人觀察評估
    後，認為診所營運狀況不佳，既有員工逐一求去，決定放棄
    試行，於108年8月底告知原告確定不承接該診所之經營權，
    並由被告乙○○辦理「長欣診所」歇業登記在案。系爭款項數
    額非小，依據經驗法則，原告若非實際經營者，豈有可能在
    無特別約定之情況下自願支出長達3個月，且在長欣診所營
    運期間，原告未曾告知其所支付款項相關情形，資遣員工亦
    未告知被告甲○○，且未請求診所所在建物之租金，足見長欣
    診所經營權並未移轉予被告甲○○，原告仍為長欣診所實質經
    營決策者，且原告於108年12月13日發送LINE訊息要求被告
    甲○○歸還長欣診所營運期間健保點數申報補助金額，亦可得
    見原告主觀上認為長欣診所營運所得應歸其所有。
　㈡被告戊○○雖曾於108年6月24日陪同被告甲○○前往「長欣復健
    科診所」，但並未參與「長欣復健科診所」營運轉讓協商；
    被告乙○○僅係「長欣診所」掛名負責人，未參與「長欣復健
    科診所」營運轉讓協商事宜。在長欣診所試行觀察期間，被
    告3人從未持有診所鑰匙，診所內一切行政工作，除設立登
    記係由被告乙○○提供相關證件資料交由原告雇用之員工洪怡
    靜辦理外，其餘診所營運行政事務，仍由原告主導辦理及分
    配任務，或由原告直接指示洪怡靜辦理，洪怡靜係聽從原告
    指令處理長欣診所行政相關作業，診所現金收入由洪怡靜收
    取後直接交付予原告，足見被告甲○○從未與原告達成長欣診
    所經營權轉讓、診所建物買賣或租賃協議，自無支出系爭款
    項之義務，亦未委任原告先為墊付。原告係為自己利益而支
    出系爭款項，被告甲○○未受有利益，不構成無因管理、不當
    得利。
　㈢並聲明：原告之訴及假執行之聲請均駁回；如受不利判決，
    願供擔保請准宣告假執行。
四、兩造不爭執事項（見本院卷㈡第44-48頁）：
　㈠原告配偶洪全成係臺南市○區○○段0000○號建物即門牌號碼臺
    南市○區○○路○段000號、211號之所有權人，原告與洪全成共
    同實際在該址1、2、4樓經營長欣復健科診所，在該址3、5
    樓經營長欣職能治療所。
　㈡長欣復健科診所於101年2月14日經臺南市政府衛生局核准開
    業，登記負責人為宋姿穎，嗣於108年7月1日向臺南市政府
    衛生申請歇業，經臺南市政府衛生局於108年7月7日核准歇
    業登記在案；長欣職能治療所於101年2月14日經臺南市政府
    衛生局核准開業，登記負責人為陳雅玲，嗣於108年11月21
    日向臺南市政府衛生申請歇業，經臺南市政府衛生局於108
    年11月26日核准歇業登記在案。
　㈢被告甲○○於108年6月24日前與原告及洪全成聯繫，洽談長欣
    復健科診所經營權轉讓(含診所所在建物之出租或出售)相關
    事宜。其後被告甲○○、被告戊○○另聘被告乙○○為長欣診所之
    負責醫師，在臺南市○區○○路○段000號1-5樓成立長欣診所，
    於108年7月1日向臺南市政府衛生局申請醫療機構開業之登
    記，經臺南市政府衛生局於108年7月8日以府衛醫字第10808
    01162號函准予開業，並核發南市衛醫字第3505350464號醫
    療機構開業執照。被告乙○○於108年9月19日向臺南市政府衛
    生局長欣診所歇業申請，經臺南市政府衛生局於108年9月26
    日核准歇業登記在案。
　㈣長欣診所自108年7月8日起成為衛生福利部中央健康保險署之
    特約醫事服務機構，於108年9月26日歇業。長欣診所向健保
    署申請108年7月至9月之醫療費用係匯入戶名為「長欣診所
    乙○○」之中國信託商業銀行帳號000000000000帳戶內，健保
    署已核付65萬9,758元至該帳戶內，並已由被告甲○○領取，
    且將其中部分金額給予被告乙○○。
　㈤長欣診所於108年執業期間，有向財政部南區國稅局辦理稅籍
    登記000000000，並取得統一編號00000000。
　㈥丙○○、黃宏舜、蔡沛熾、陳柏均、郭雅欣、洪怡靜、康均雅
    、何巧琳、黃讌渟、紀姮妤、郭季樺、蔡宜瑾、郭雅欣等13
    人原任職於長欣復健科診所，嗣後以長欣診所為投保單位投
    保勞工保險及全民健康保險。
　㈦被告戊○○、甲○○僱用證人丁○○為長欣診所刊登徵人廣告，嗣
    丁○○面試錄用王婷瑛後，以長欣診所為投保單位替王婷瑛投
    保勞工保險及全民健康保險。
　㈧長欣診所營運期間之兼職支援醫師有方冠明醫師、朱家宏醫
    師。
　㈨原告及其配偶洪全成有於108年7月至9月間支付丙○○等人薪資
    及支援醫師薪資為1,161,225元，及勞保費計為50,794元、
    健保費計為41,542元、雇主提繳勞工退休金為24,380元、資
    遣費378,463元、雜支費237,275元。均已由原告及其配偶洪
    全成支付完畢，洪全成並已讓與其上開得請求之權利予原告
    。
五、本院之判斷理由：
　㈠原告未證明兩造間有委任關係，不得請求被告償還處理委任
    事務所支出之必要費用：
　⒈按請求履行債務之訴，除被告自認原告所主張債權發生原因
    之事實外，應先由原告就其主張此項事實，負舉證之責任，
    必須證明其為真實後，被告於其抗辯事實，始應負證明之責
    任，此為舉證責任分擔之原則。若原告先不能舉證，以證實
    自己主張之事實為真實，則被告就其抗辯事實即令不能舉證
    ，或其所舉證據尚有疵累，亦應駁回原告之請求(最高法院1
    03年度台上字第610號判決意旨參照)。又稱委任者，謂當事
    人約定，一方委託他方處理事務，他方允為處理之契約；受
    任人處理委任事務，應依委任人之指示；受任人因處理委任
    事務，支出之必要費用，委任人應償還之，並付自支出時起
    之利息。民法第528條、第535條及第546條第1項分別定有明
    文。原告主張其基於受任人之地位，請求被告償還因處理委
    任事務所支出之必要費用，被告則否認兩造間有委任關係，
    依上開說明，應由原告就其主張兩造間已成立委任契約之事
    實，先負舉證責任。若原告不能舉證，縱被告就其抗辯事實
    不能舉證，或其所舉證據尚有疵累，亦應駁回原告之請求。
　⒉原告之配偶洪全成係臺南市○區○○段0000○號建物即門牌號碼
    臺南市○區○○路○段000號、211號所有權人，原告與洪全成共
    同實際在該址1、2、4樓經營長欣復健科診所，在該址3、5
    樓經營長欣職能治療所。長欣復健科診所於101年2月14日經
    臺南市政府衛生局核准開業，登記負責人醫師宋姿穎。嗣被
    告甲○○於108年6月24日前與原告及洪全成聯繫，洽談長欣復
    健科診所經營權轉讓(含診所所在建物之出租或出售)相關事
    宜。其後被告甲○○、被告戊○○另聘被告乙○○為負責醫師，在
    臺南市○區○○路○段000號1-5樓成立「長欣診所」，於108年7
    月1日向臺南市政府衛生局申請醫療機構開業之登記，經臺
    南市政府衛生局於108年7月8日以府衛醫字第1080801162號
    函准予開業，並核發南市衛醫字第3505350464號醫療機構開
    業執照，且自108年7月8日起成為衛生福利部中央健康保險
    署之特約醫事服務機構；嗣後，被告乙○○於108年9月19日向
    臺南市政府衛生局辦理長欣診所歇業，經臺南市政府衛生局
    於108年9月26日核准歇業登記在案(見不爭執事項㈠至㈣)。原
    告主張被告為長欣診所實際經營者，負有支付系爭款項之義
    務，被告則否認兩造間有委任關係，依上說明，應由原告先
    就兩造間委任關係發生之要件，亦即被告為長欣診所實際經
    營者，且委託原告支出系爭款項，其允為處理之事實，負舉
    證責任。　　
　⒊據證人丁○○證述：我自105年起受雇於被告戊○○、甲○○所經營
    之「善來診所」擔任組長。原告及她配偶洪先生於108年間
    想轉讓「長欣復健科診所」，邀被告戊○○、甲○○去參觀，被
    告戊○○、甲○○帶我一起去，以便討論接手可行性，我們有去
    「長欣復健科診所」二、三次，原告與其配偶邀我們參加「
    長欣復健科診所」每週例行會議，初始一、二週有一次例會
    ，我們每次都有去參加，後來甲○○要出國，沒有辦法參加，
    之後就不了了之。我們開完會就離開，只有一次開完會後參
    觀每一層樓。原告的員工聽到診所可能要關門了，有幾個員
    工走了，被告戊○○、甲○○想說員工都走了，是要怎麼承接，
    所以想觀察診所三至六個月，看診所有沒有辦法做起來，再
    決定是否承接。108年6月24日，我們確實有在長欣復健科診
    所召開會議，原告有介紹我們給診所的員工認識，讓員工知
    道診所未來有新的團隊可能會接手，但那時候被告戊○○、甲○○還沒有確定要承接，還在觀察階段。在觀察營運期間，各
    項支出由原告負責，所以業務是由原告決定，我們只是給建
    議，我印象中被告戊○○、甲○○跟原告沒有談到觀察期間的支
    出由何人支付，他們沒有訂立合約。我不知道是何人與員工
    談調整薪資，我只知道有要調薪水，甲○○想說原團隊可以留
    任的話，他們才會承接，但薪資調整還是要經過原告同意，
    因為是原告支付薪資。我並未去長欣診所工作，也沒有實際
    接手診所業務，只有開會時才去，還有面試徵人時去了二、
    三次。原告有問我哪裡需要改善，我會提出意見，看原告有
    沒有要改變，例如，我有建議診所門面玻璃改為透明的，但
    原告沒有採納，還是沿用舊的暗色玻璃。我有建議更換復健
    部的枕頭套，並由我向廠商訂購後，拿廠商出貨單給洪怡靜
    轉帳，我還有建議改善飲水機，是由洪怡靜去找廠商更換。
    我提供這些建議，是希望診所營運有改善，戊○○、甲○○才有
    可能會承接，如果營運沒有改善，他們就不會承接。我有跟
    診所員工丙○○接觸，因為當時有員工要離職，原告問我能不
    能幫他們面試徵人，我有幫忙在公會網站刊登免費廣告，廣
    告上聯絡人是丙○○組長，我有幫忙面試，決定要不要用人是
    由兩邊共同決定，薪資由原告支出，因為原告是老闆，我們
    只是幫忙協助原告。就我所知，接手營運的人是戊○○跟甲○○
    ，不包含乙○○，乙○○是「善來診所」神經科醫師，但因為長
    欣復健科診所原登記負責醫師離職，如果沒有負責醫師，診
    所就要關掉，原告找不到負責醫師，就找乙○○去當負責醫師
    ，並在診所看診，讓診所可以繼續運作，這樣才可以觀察營
    運狀況。乙○○醫師並沒有參與診所觀察營運，但甲○○為了讓
    乙○○放心，有讓乙○○參加診所的例行會議等語明確(見本院
    卷㈠第180-189頁)，佐以兩造間就經營權轉讓之確定金額、
    範圍、使用診所建築物之代價等重要之點未為明確之約定，
    應認被告甲○○、戊○○尚未與原告達成經營權轉讓之約定，原
    告同意被告甲○○、戊○○先參與經營並評估受讓長欣復健科診
    所可行性，且在原負責醫師求去之情況下，被告甲○○、戊○○
    指派自己經營「善來診所」醫師即被告乙○○登記為負責醫師
    ，但因被告乙○○並非復健科醫師，故而改名為長欣診所，並
    指派「善來診所」員工丁○○至長欣復健科診所瞭解營運狀況
    ，及就診所硬體設備及營運方式提出改善建議，再視營運成
    效決定是否受讓經營權，甚為明確。
　⒋另據證人丙○○證述：我大約從100年起至108年7月間任職於長
    欣復健科診所，擔任成人物理治療組組長，長欣復健科診所
    老闆是原告，後來換成被告3人，改名為長欣診所。108年6
    月24日中午新舊團隊有交接儀式及佈達，那天原告配偶介紹
    被告戊○○、甲○○給我們認識，被告戊○○、甲○○上台跟我們說
    一些話，內容大概是很高興承接，希望每個員工可以留下來
    一起打拼，以後的福利待遇也會越來越好等等，但我不知道
    兩造間經營權是如何轉讓。原告跟他先生住在高雄，之前診
    所由我管理，我平常用LINE與原告溝通處理，有需要原告跟
    他先生到診所時，才通知他們來，他們會不定時來，診所每
    月有固定開主管會議，他們會出席，但不會每次都到。108
    年6月24日以後，我的工作地點及工作內容都沒有改變，還
    是繼續擔任復健科組長，只是改依被告戊○○、甲○○指示，原
    告變成協助，被告甲○○、戊○○找丁○○組長帶領我們，有事情
    需要上級決策時，我會上報丁○○組長或被告甲○○，像是換枕
    頭套，我跟丁○○組長說完後，一星期內丁○○組長就買給我換
    ，我不知道費用是誰出的，另外我有反應冷氣問題，過一陣
    子有來修理。丁○○組長還決定更換新的飲水機，指示復健牽
    引時間從原來的20分鐘縮短為15分鐘，以便消化更多病人，
    病人不用等這麼久。原告與他先生基本上就沒有再參與診所
    業務，但會在開會時給予新團隊建議，例如申購冷氣，被告
    甲○○會詢問原告之前是如何採買維修等，原告提供他以前的
    做法。108年6月24日以後，我用LINE跟原告聯繫過診所的事
    ，但他們都是說以新團隊為準，所以聯繫他們也沒有用。洪
    怡靜會每週召開會議，但沒有人主導會議，會議開始是由主
    管即我、小兒部主管做業務報告，被告會詢問我們執行業務
    上有什麼需求，需要採買什麼東西，或是業績比較差的話，
    有什麼方法可以改善。長欣復健科診所改成長欣診所後，被
    告甲○○有跟員工一對一談薪資，長欣診所提供的獎金抽成與
    長欣復健科診所不同，長欣診所抽成比例較多，108年6月27
    日晚上大約10點時，在診所大樓的二樓，我和另一位小兒部
    的組長黃宏舜一起跟被告甲○○及丁○○組長談薪資調整，甲○○
    說要調高我的薪資2,000元(不含抽成)，但因為原告本來就
    會按年資每年增加薪資500元，所以我說以後看我的表現再
    來加我薪水，後來還談了未來經營方向，甲○○有跟我們說以
    後的窗口就是丁○○組長。我的薪水是原告匯款給我的，108
    年6月24日以後，薪水還是有繼續匯進來，我不清楚是誰匯
    的，我主觀認知是新老闆被告甲○○匯款給我的等語(見本院
    卷㈠第108-117頁)，可知證人丙○○係因原告於108年6月24日
    會議中介紹被告3人為新團隊，得知被告甲○○、戊○○即將承
    接長欣復健科診所，始主觀認定被告甲○○已受讓經營權，惟
    證人丙○○並未參與長欣復健科診所經營權轉讓協商事宜，參
    酌兩造間並未經營權之轉讓達成合意，詳如上述，故證人丙○○上開證述，當係被告甲○○、戊○○為瞭解診所營運獲利實況
    ，以決定是否受讓經營權而在觀察期間參與診所實際運作，
    且為提升獲利可能，改變診所硬體設備及營運方式，並與原
    來員工討論日後薪資調整，然其用意係在於觀察期間判斷日
    後營運是否可達順暢及獲利狀況，以資決定是否向原告購買
    經營權，非可僅因被告戊○○、甲○○有參與營運，即逕謂被告
    戊○○、甲○○已向原告購買診所經營權。是以證人丙○○之證詞
    ，尚不能憑為有利於原告之認定。
　⒌長欣復健科診所於108年7月1日辦理歇業後，由被告乙○○於同
    日在同址申請長欣診所開業登記，並經臺南市政府衛生局核
    發醫療機構開業執照，惟按醫療法所稱私立醫療機構，係指
    由醫師設立之醫療機構。醫療機關之開業，應向所在地直轄
    市、縣（市）主管機關申請核准登記，經發給開業執照，始
    得為之；其登記事項如有變更，應於事實發生之日起三十日
    內辦理變更登記。醫療機構應置負責醫師一人，對其機構醫
    療業務，負督導責任。私立醫療機構，並以其申請人為負責
    醫師。醫療機構歇業、停業時，應於事實發生後三十日內，
    報請原發開業執照機關備查。醫療法第4條、第15條、第18
    條第1項、第23條第1項分別定有明文。而私立醫療機構申請
    開業時，應檢附負責醫師之證明文件，並應向該管衛生主管
    機關申報登記其負責醫師之姓名、住址及連絡電話，醫療法
    施行細則第7條及第8條第2款亦有明定。準此可知，私立醫
    療機構係衛生主管機關為有效管理所轄之私人醫師執行醫療
    業務，依據醫療法之規定，要求負責醫師依法定程序申請核
    准登記而設立之醫療機構，則不同負責醫師所申請設立之私
    立醫療機構，即為不同之權利主體，故負責醫師變更，涉設
    立權屬變更，如於同址重新申請開業，應由原任負責醫師申
    請歇業，註銷原領開業執照及所屬醫事人員執業執照，再由
    接任負責醫師重新申請設立，且新接任之負責醫師應符合法
    定資格，其人員及設施亦須經審查及重新履勘符合醫療機構
    設置標準，始得核准開業，重新核發開業執照及所屬醫事人
    員執業執照。是以，原告既自承其欲將長欣復健科診所結束
    經營轉讓，係因診所原登記負責醫師宋姿穎預計於108年6月
    底離職(見本院卷㈡第53頁)，則長欣復健科診所辦理歇業，
    並於同日由有意購買經營權之被告甲○○、戊○○指派被告乙○○
    在同址重新以長欣診所名義申請開業登記，顯係基於醫療法
    規定，以及被告甲○○、戊○○為使診所能繼續營運，以利評估
    其是否購買診所經營權所為，不能僅憑診所登記負責醫師變
    更，即認定原告已讓與診所經營權予被告3人，被告抗辯其
    非出於受讓診所經營權而辦理診所更名及負責醫師變更登記
    ，應為可採。
　⒍原告另主張長欣診所以被告乙○○名義開立銀行帳戶，由被告
    實質掌控長欣診所設立用於健保署核撥健保給付款項之銀行
    存摺及大小章，被告可隨時取得長欣診所營運所得，足見被
    告為長欣診所之實際經營者云云，惟按保險醫事服務機構應
    依據醫療服務給付項目及支付標準、藥物給付項目及支付標
    準，向保險人申報其所提供之醫療服務之點數及藥物費用，
    為全民健康保險法第62條第1項所明定，故保險醫事服務機
    構向保險人申報醫療費用，經保險人依全民健康保險醫療費
    用申報與核付及醫療服務審查辦法相關規定核定後，撥付至
    保險醫事服務機構，係基於法律規定而來，不能以向健保署
    申請醫療服務點數之人，作為認定該保險醫事服務機構之實
    際經營者之依據。復依全民健康保險法第63條第3項授權訂
    定之全民健康保險醫療費用申報與核付及醫療服務審查辦法
    第4條規定，保險醫事服務機構當月份之醫療服務案件費用
    申報，應於次月20日前為之，足見保險醫事服務機構負有於
    次月彙整前月當月份之醫療服務費用向健保署申報之義務，
    則被告乙○○於108年7月1日至108年9月26日期間向健保署申
    報健保醫療費用，係因遵守上開規定而為，但不能因此即認
    定被告3人為長欣診所實際經營之人。
　⒎被告甲○○雖曾與長欣復健科診所留用之員工談論調整薪資，
    但被告甲○○原有意承接診所營運，在評估是否購買經營權前
    ，為穩定人事並避免人員流動，以利診所持續經營，而與員
    工談論薪資調整，核與常情並無不合，難謂被告已受讓診所
    經營權而為實際經營者。至丙○○、黃宏舜、蔡沛熾、陳柏均
    、郭雅欣、洪怡靜、康均雅、何巧琳、黃讌渟、紀姮妤、郭
    季樺、蔡宜瑾、郭雅欣等13人原任職於長欣復健科診所，嗣
    後以長欣診所為投保單位投保勞工保險及全民健康保險；被
    告戊○○、甲○○所經營「善來診所」員工即證人丁○○刊登徵人
    廣告，且由證人丁○○面試錄用王婷瑛，以長欣診所為投保單
    位替王婷瑛投保勞工保險及全民健康保險之事實，固為被告
    所不爭執(不爭執事項㈥、㈦)，但參加勞工保險之人，非必為
    勞基法所稱之勞工，此觀勞工保險條例第6條第1項第6款至
    第8款、第8條第1項第3款至第4款、第9條、第9之1條等規定
    即明。且勞工保險之本質，係為保障勞工利益之社會保險，
    投保單位之義務僅係繳納部分勞工保險費，使被保險人即勞
    工得於保險事故發生時受領保險給付，無從逕認投保單位即
    係勞工之雇主；另依全民健康保險法第10條第1項規定共計
    六類之被保險人，可見全民健康保險之被保險人並不限於受
    僱者之身分，且全民健康保險法之被保險人及投保單位，僅
    係法律規定投保全民健康保險之類別及單位，投保單位與被
    保險人間，並非必為勞基法上所稱之雇主與勞工，原告以原
    長欣復健科診所員工丙○○、黃宏舜、蔡沛熾、陳柏均、郭雅
    欣、洪怡靜、康均雅、何巧琳、黃讌渟、紀姮妤、郭季樺、
    蔡宜瑾、郭雅欣、王婷瑛，改以長欣診所為勞健保投保單位
    為由，主張原告與被告已達成經營權讓與協議云云，實嫌速
    斷。
　⒏綜上各節，原告不能證明其與被告已達成診所經營權讓與之
    合意，以及被告委任其代為支出系爭款項之事實，原告主張
    兩造間就系爭款項之支出存有委任關係，據以依民法第546
    條第1項規定，請求被告償還因處理委任事務所支出之必要
    費用即系爭款項本息，自屬無據。
　㈡原告支出系爭款項與無因管理之構成要件不符：
　⒈按未受委任，並無義務，而為他人管理事務者，其管理應依
    本人明示或可得推知之意思，以有利於本人之方法為之；管
    理人開始管理時，以能通知為限，應即通知本人。如無急迫
    之情事，應俟本人之指示，民法第172條、第173條第1項分
    別定有明文。是所謂無因管理，係指無法律上之義務，而為
    他人管理事務之行為而言，且不論適法無因管理或不法管理
    行為，均須管理人有為本人管理事務之意思，即以其管理行
    為所生事實上之利益，歸屬於本人之意思，始能成立(最高
    法院98年度台上字第2364號裁定意旨參照)。
　⒉次按管理事務，利於本人，並不違反本人明示或可得推知之
    意思者，管理人為本人支出必要或有益之費用，或負擔債務
    ，或受損害時，得請求本人償還其費用及自支出時起之利息
    ，或清償其所負擔之債務，或賠償其損害，民法第176條第1
    項並有明文，是依該條規定為請求者，必須管理事務利於本
    人，且不違反本人明示或可得推知之意思，管理人始得就其
    為本人支出必要或有益之費用，請求償還（最高法院106年
    度台上字第984號判決意旨參照）。此應由主張無因管理請
    求權存在之人，負舉證之責。本件原告雖主張被告負有支付
    系爭款項之義務，其未受被告委任且無替被告處理系爭款項
    之義務，卻代替被告支出系爭款項，客觀上利於被告為長欣
    診所之經營，屬利於本人之有益費用，亦不違反被告可得推
    知之意思，其自得依民法第176條第1項規定，請求被告償還
    系爭款項本息云云，然長欣復健科診所歇業後於同日在同址
    由被告乙○○申請設立長欣診所，係因醫療法第15條及醫療法
    施行細則第6條之規定之故，不能因被告戊○○、甲○○曾與原
    告洽談長欣復健科診所經營權轉讓事宜，及被告乙○○為長欣
    診所登記負責醫師，以及被告甲○○、戊○○指派證人丁○○參與
    長欣診所營運，即認被告已受讓診所經營權，原告既未能舉
    證證明兩造間就轉讓長欣復健科診所經營權已有意思表示之
    合致，則原告為長欣診所支出之系爭款項，客觀上無從認定
    有利於被告或未違反被告明示或可得推知之意思，從而，原
    告依民法第176條第1項規定，請求被告返還系爭款項，自不
    足取。
　⒊再按管理事務不利於本人，或違反本人明示或可得推知之意
    思者，亦即不適法無因管理之情形，僅如其管理係為本人盡
    公益上之義務，或為其履行法定扶養義務，或本人之意思違
    反公共秩序善良風俗者，管理人始得依民法第176條第2項準
    用第174條第2項規定，請求本人償還其支出必要或有益費用
    及自支出時起之利息，或清償其所負擔之債務，或賠償其損
    害。原告主張被告為長欣診所實際經營者，既不可採，則其
    為長欣診所營運事務而支出系爭款項，核與被告無關，原告
    依民法第176條第2項規定，請求被告償還其所支出之費用即
    系爭款項，洵屬無據。
　⒋復按無因管理行為，因是否利於本人，或違反本人明示或可
    得推知之意思，而有適法或不適法管理之別；其為不適法之
    無因管理者，以本人主張享有因管理所得之利益時，始對於
    管理人，負擔償還費用，清償債務或賠償損害之義務，此觀
    民法第176條、第177條規定甚明。且所謂不違反本人可得推
    知之意思，係指本人雖未明示，惟依當時之情況，客觀上可
    推測本人具有之意思而言(最高法院110年度台上字第607號
    判決意旨參照)。兩造間既無診所經營權讓與之合意，則原
    告為長欣診所支出系爭款項，其管理事務之結果，自無使被
    告免除給付系爭款項之義務，對於被告難謂為有利益，依民
    法第177條第1項之規定，被告自無償還系爭款項之義務。
　⒌末按管理人明知為他人之事務，而為自己之利益管理之，雖
    不合於民法第176條之規定時，本人仍得享有因管理所得之
    利益，民法第177條第2項定有明文，蓋管理人明知係他人事
    務，而為自己之利益管理時，管理人並無『為他人管理事務』
    之意思，原非無因管理。然而，本人依侵權行為或不當得利
    之規定請求損害賠償或返還損害時，其請求之範圍卻不及於
    管理人因管理行為所獲致之利益；如此不啻承認管理人得保
    有不法管理所得之利益，顯與正義有違。因此宜使不法之管
    理準用適法無因管理之規定，使不法管理所生之利益仍歸諸
    本人享有，俾能除去經濟上之誘因而減少不法管理之發生。
    質言之，管理人為自己之利益而管理他人之事務，原非適法
    之無因管理，惟本人仍得依適法無因管理之規定，享有因管
    理所得之利益；管理人雖得就其支出之必要、有益費用，或
    負擔債務、所受損害向本人請求償還、清償或賠償，但以本
    人所得利益為限。原告主張被告為長欣診所之實際經營者，
    負有支付系爭款項之義務等語，既不可採，依上說明，原告
    依民法第177條第2項規定請求被告給付系爭款項，亦無理由
    。
　㈢原告支出系爭款項，被告並非因此免除債務而受有利益：
　⒈按無法律上之原因而受利益，致他人受損害者，應返還其利
    益。雖有法律上之原因，而其後已不存在者，亦同。民法第
    179條定有明文，是不當得利返還請求權，須以當事人間之
    財產損益變動，即一方受財產上之利益，致他方受財產上之
    損害，無法律上之原因，為其成立要件(最高法院109年度台
    上字第2508號判決意旨參照)。主張不當得利請求權之原告
    ，係因自己之行為致造成原由其掌控之財產發生主體變動，
    則因該財產變動本於無法律上原因之消極事實舉證困難所生
    之危險自應歸諸原告，始得謂平。是以原告對不當得利請求
    權之成立要件應負舉證責任，亦即原告必須證明其與被告間
    有給付之關係（即被告受利益，致原告受損害）存在，且被
    告因其給付而受有利益以及被告之受益為無法律上之原因，
    始能獲得勝訴之判決（最高法院102年度台上字第746號判決
    意旨參照）。原告主張縱認本件不成立委任或無因管理，但
    原告並無義務為被告支出系爭款項，被告係無法律上原因受
    有無須支付系爭款項之利益，致其受有支出系爭款項之金錢
    上損失，其自得依民法第179條規定請求被告返還系爭款項
    之不當得利等語，惟為被告所否認，則依原告前揭主張，原
    告支付系爭款項係屬給付行為，揆諸上開規定及說明，原告
    主張被告之不當得利核屬給付型不當得利，應由原告舉證證
    明其與被告間有給付之關係存在，且被告因其給付系爭款項
    而受有利益並欠缺法律上原因等事實。
　⒉原告支付系爭款項係用以支付員工之勞健保費、資遣費，及
    長欣診所之水電費、電話費、清潔費、維修費或其他相關之
    雜支費等，此觀原告起訴狀即明，可見原告並非對被告為給
    付，兩造間並無給付關係存在，而被告並非長欣診所之實際
    經營者，詳述如前，則因經營長欣診所所衍生之相關費用自
    不應由被告負擔，被告並未因原告支付系爭款項而受有利益
    ，自無不當得利可言。揆諸上開說明，原告既不能證明其與
    被告間有給付關係存在，及被告因其支付系爭款項而受有利
    益並欠缺法律上原因等事實，則其依民法第179條規定請求
    被告返還不當得利，即屬無據。
六、綜上所述，原告先依委任之法律關係(民法第546條)，次依
    無因管理之法律關係(民法第176條、第177條)，再依不當得
    利之法律關係(民法第179條)，請求被告給付1,893,679元及
    自起訴狀繕本送達之翌日至清償日止，按年利率百分之5計
    算之利息，為無理由，不應准許。又原告之訴既經駁回，其
    假執行之聲請亦失所附麗，應併予駁回。
七、末按訴訟費用，由敗訴之當事人負擔；法院為終局判決時，
    應依職權為訴訟費用之裁判，民事訴訟法第78條、第87條第
    1項分別定有明文。經核本件訴訟費用額確定為21,064元（
    依原告減縮後之請求金額1,893,679元計算第一審裁判費為1
    9,810元，加計證人旅費1,154元、中國信託商業銀行查詢費
    100元），依上開規定，自應由敗訴之原告負擔，爰確定訴
    訟費用負擔如主文第2項所示。
八、本件事證已臻明確，兩造其餘之攻擊或防禦方法及所用之證
    據，經本院斟酌後，認為均不足以影響本判決之結果，爰不
    逐一論列，附此敘明。
九、據上論結，本件原告之訴為無理由，爰判決如主文。
中　　華　　民　　國　　110 　年　　10　　月　　8　　日
                  民事第一庭    法  官　張桂美
以上正本係照原本作成。
如不服本判決，應於送達後20日內，向本院提出上訴狀並表明上
訴理由（須附繕本）。如委任律師提起上訴者，應一併繳納上訴
審裁判費。 
中　　華　　民　　國　　110 　年　　10　　月　　13　　日
                                書記官  林彥丞
附表：原告請求長欣診所於108年7月至9月間支出   編號 項目 金額 1 員工及兼職支援醫師之薪資 1,161,225元 2 員工及負責人之勞保費 50,794元 3 員工及負責人之健保費 41,542元 4 員工及負責人之雇主提繳勞工退休金 24,380元 5 員工蔡沛熾、黃宏舜、洪怡靜等3人資遣費 378,463元 6 雜支費(項目如補字卷第91-93頁及本院卷㈠第237-239頁所示) 237,275元 合計  1,893,679元